最高法院刑事判決　　　　　　九十六年度台上字第四六五三號
上　訴　人　甲○○
選任辯護人　林明康律師
上　訴　人　乙○○
選任辯護人　游開雄律師
上列上訴人等因殺人未遂等罪案件，不服台灣高等法院中華民國
九十五年十二月十二日第二審更審判決（九十五年度上更(一)字第
二二六號，起訴案號：台灣板橋地方法院檢察署九十年度偵字第
一一一七六、一一一八四、一二一五四號），提起上訴，本院判
決如下：
    主  文
原判決關於甲○○、乙○○部分撤銷，發回台灣高等法院。
    理  由
本件原判決認定：一上訴人甲○○於民國八十八年八月間，在台
北縣板橋市介壽公園附近，向不詳姓名年籍綽號「小石」之成年
男子，購入可發射子彈具有殺傷力仿ＢＥＲＥＴＴＡ手槍三把、
仿ＣＯＬＴ手槍一把，具殺傷力改造九ＭＭ子彈八顆、十ＭＭ子
彈三顆、無殺傷力未具彈頭改造子彈二顆，放置於其台北縣板橋
市○○路二七五巷七弄一號住所，而非法持有。二上訴人乙○○
綽號「黑人」，因其欲追求之女子彭桂婷，於九十年六月二十九
日凌晨四時許，與其妹彭淑婷、友人楊川億、黃國峰、林慶德等
人在台北縣板橋市○○路○段二八四號一樓茶騷有味紅茶店吃飯
，乙○○則與甲○○、俞文斌及幾位朋友在板橋市華江橋下「不
夜城釣蝦場」喝酒，席間乙○○以電話聯絡彭桂婷，詢問彭桂婷
所在，要求見面，二人在電話中爭吵，彭桂婷之電話為黃國峰拿
去接聽，黃國峰責問乙○○為何一直打電話，並放話有膽就過來
。乙○○嫉恨氣憤，乃將其情告知友人甲○○，甲○○表示家裏
有槍，可以持槍去嚇嚇黃國峰等人。適俞文斌（業經判決無罪確
定）駕駛之車停於現場，乙○○即要求不知情無犯意聯絡之俞文
斌開車搭載甲○○及伊離開，至板橋市○○路甲○○家巷口，乙
○○即與甲○○同至甲○○住處，拿取槍枝及子彈，由乙○○持
仿ＢＥＲＥＴＴＡ手槍一把（含彈匣及子彈三顆）甲○○持仿Ｂ
ＥＲＥＴＴＡ手槍一把（含彈匣及子彈數顆）。俞文斌再開車載
甲○○、乙○○前往茶騷有味紅茶店。同日五時十分許，乙○○
要俞文斌先下車至該紅茶店查探店內情形後，告知有三男二女，
乙○○、甲○○遂進入紅茶店，俞文斌則在入口處等候。乙○○
進入店內即持槍指著楊川億，予以恐嚇，楊川億稱：你認錯人了
，並出手抓住乙○○之槍枝，乙○○見楊川億抓住其槍枝，乃改
變原恐嚇之犯意，基於殺人之故意，以槍抵住楊川億頭部並連續
扣板機，幸因槍枝卡彈無法擊發，楊川億始倖免於難。楊川億旋
即持桌上酒瓶砸乙○○，二人扭打在地。甲○○見狀，持槍朝乙
○○衝去，黃國峰為阻止，用電話手機丟擲乙○○，並將乙○○
壓於地上。楊川億拿桌上酒瓶砸甲○○，甲○○被砸中臉部，心
生憤恨，亦改變原恐嚇犯意，基於殺人之故意，持槍對楊川億開
槍，並大喊給你們死，子彈擊中楊川億右大腿，致楊川億受有右
大腿槍傷。甲○○開槍後，即與在門口之俞文斌逃離現場。乙○
○則被制伏，同日凌晨五時三十分許，警方據報趕至現場，逮捕
乙○○，將楊川億送醫救治，而未生死亡之結果。並在現場查獲
乙○○所持甲○○所有之仿ＢＥＲＥＴＴＡ手槍一把及改造九Ｍ
Ｍ子彈三顆（其中一顆彈頭、彈殼已分離，另鑑定試射一顆），
並在楊川億右大腿取出甲○○開槍所射擊之九ＭＭ子彈彈頭一顆
扣案。於同年七月十八日，在台北市○○區○○街一二二巷十二
號五樓，拘提甲○○到案，並搜得甲○○所有之上開仿ＢＥＲＥ
ＴＴＡ手槍二把、具殺傷力改造九ＭＭ子彈四顆（鑑定試射一顆
）、仿ＣＯＬＴ手槍一把、十ＭＭ子彈三顆（鑑定試射一顆）、
無殺傷力之未具彈頭改造子彈二顆等情。因而撤銷第一審關於甲
○○、乙○○部分之判決，改判依想像競合犯規定，從一重論處
甲○○未經許可，持有可發射子彈具有殺傷力之手槍及殺人未遂
等二罪刑，而分論併罰；又依刑法修正前牽連犯規定，從一重論
處乙○○殺人未遂罪刑。固非無見。
惟查：(一)、有罪判決書所記載之犯罪事實，為論罪科刑適用法律
之基礎，故凡與適用法令有關之重要事項，必須詳加認定，明確
記載，然後敘明憑以認定之證據及理由，始足為適用法令之依據
。倘僅記載認定之犯罪事實，而未說明其認定之依據，即屬理由
不備，按諸刑事訴訟法第三百七十九條第十四款規定，其判決當
然為違背法令。原判決事實欄一認定甲○○於八十八年八月間，
在台北縣板橋市介壽公園附近，向不詳姓名年籍綽號「小石」之
成年男子，購入可發射子彈具有殺傷力仿ＢＥＲＥＴＴＡ手槍三
把、仿ＣＯＬＴ手槍一把，具殺傷力改造九ＭＭ子彈八顆、十Ｍ
Ｍ子彈三顆、無殺傷力未具彈頭改造子彈二顆，而非法持有等情
，依想像競合犯規定，從一重論處其未經許可，持有可發射子彈
具有殺傷力之手槍罪刑。但僅於理由甲、之二謂甲○○辯稱其僅
持有仿ＣＯＬＴ手槍及十ＭＭ子彈，扣案仿ＢＥＲＥＴＴＡ手槍
及子彈非其所有，其持至茶騷有味紅茶店之槍、彈為乙○○提供
等語。並於理由甲、之三第(一)至(三)項說明認定作案之槍、彈屬甲
○○所有，係自甲○○住處取出帶往犯案現場，甲○○前開辯解
不足採信之理由而已。並未論述憑以認定前開槍、彈係甲○○於
上述時、地向綽號「小石」之男子所購入而非法持有之證據及理
由，難謂無理由不備之違法。(二)、原判決認定在前開茶騷有味紅
茶店現場查獲乙○○所持甲○○所有之仿ＢＥＲＥＴＴＡ手槍一
把及改造九ＭＭ子彈三顆（其中一顆彈頭、彈殼已分離，另鑑定
試射一顆）等情。而於理由甲、之三第(二)項謂乙○○所持手槍開
槍未擊發之子彈，即為查獲送鑑驗之彈頭、彈殼已分離之子彈（
見原判決第八頁第十八、十九行）。然未說明憑以認定之依據，
亦屬理由欠備。又該顆彈頭、彈殼已分離之子彈，究竟係在現場
何處查獲？抑或於查獲槍枝之槍膛內或彈匣內所取出？是否查獲
、取出前彈頭與彈殼即已分離？攸關乙○○當時有無持槍對準楊
川億扣板機？扣板機時子彈有無上膛？是否為障礙或不能未遂？
等事實之認定，原審未詳加究明釐清，遽認乙○○持槍向楊川億
扣板機未擊發子彈，係殺人之障礙未遂，其審理猶有未盡。(三)、
依原判決認定乙○○與甲○○各持仿ＢＥＲＥＴＴＡ手槍一把（
均含彈匣及子彈）共同前往上開茶騷有味紅茶店恐嚇黃國峰等人
，進而個別對楊川億開槍，殺人未遂之事實以觀。扣案之四把槍
枝（仿ＢＥＲＥＴＴＡ手槍三把、仿ＣＯＬＴ手槍一把），僅其
中之仿ＢＥＲＥＴＴＡ手槍二把，與殺人未遂有關，其他槍枝則
與上訴人等之殺人未遂行為無關，原判決卻附隨於甲○○殺人未
遂罪主刑之後，宣告扣案之仿ＢＥＲＥＴＴＡ手槍三把均沒收，
而將與該罪無關之另一把槍枝併列為犯殺人未遂罪所用之物而予
沒收，亦有未合。又上訴人行為後，刑法部分條文已於九十四年
二月二日修正公布，並自九十五年七月一日起施行。原判決論處
甲○○未經許可，持有可發射子彈具有殺傷力之手槍罪刑部分，
其法定本刑中關於併科罰金刑最低額部分，依修正後刑法第三十
三條第五款規定為「罰金：新台幣一千元以上，以百元計算之」
，較舊法所定罰金最低額為「銀元一元以上」為重，經比較新舊
法之結果，自以修正前規定較有利於上訴人。乃原審就此部分未
依刑法第二條第一項規定予以比較新舊法之適用，同有未洽。(四)
、原判決說明證人彭淑婷於第一審審理時證稱：「乙○○與另外
一個男子一起進來，當時他們二人各拿一把槍，乙○○拿槍指著
楊川億，有沒有扣板機我沒有看到，楊川億後來把槍撥開，槍掉
在地上，他們就打起來，黃國峰也加入，我聽到二聲槍聲，就亂
成一片，我當時不知道楊川億中槍……」等語（見第一審(一)卷第
三十五、三十六頁）。如果無訛，其聽到之二聲槍聲，是否同係
開槍射擊之聲音？抑或包括乙○○扣板機未擊發子彈之聲音？攸
關甲○○開槍射擊之次數或有無第三人開槍之認定，原審未予釐
清論述，亦有可議。甲○○、乙○○上訴意旨分別指摘原判決關
於其本人部分不當，尚非全無理由，應認此部分仍有撤銷發回更
審之原因。
據上論結，應依刑事訴訟法第三百九十七條、第四百零一條，判
決如主文。
中　　華　　民　　國　九十六　年　　八　　月　 三十 　日
                      最高法院刑事第十二庭
                          審判長法官  池　啟　明
                                法官  王　居　財
                                法官  郭　毓　洲
                                法官  黃　梅　月
                                法官  邱　同　印
      本件正本證明與原本無異
                                      書  記  官
中　　華　　民　　國　九十六　年　　九　　月　　四　　日
                                                Ａ
